【裁判字號】    99,易,1016
【裁判日期】    991208
【裁判案由】    重利
【裁判全文】
臺灣臺中地方法院刑事判決              99年度易字第1016號
公  訴  人  臺灣臺中地方法院檢察署檢察官
被      告  趙鳳珠
選任辯護人  邢建緯律師
上列被告因重利案件，經檢察官提起公訴（99年度偵字第2672號）
，本院判決如下：
    主    文
趙鳳珠無罪。
    理    由
一、起訴意旨略以：趙鳳珠乘余婉萍積欠地下錢莊債務需錢孔急
    之際，於民國98年8月9日11時許，在臺中市○區○○路4號
    臺中公園郵局前，貸與余婉萍新臺幣（下同）4萬元，約定
    利息每月為1期，每期利息4000元，當日並預扣利息4000元
    ，實際上交付36000元，余婉萍開立面額13000元、12000元
    、11000元、10000元之本票4張以清償本息，余婉萍後於98
    年9月10日歸還13000元即無力繳付本息。復於98年9月13日
    13時許，在臺中市○區○○街與光復路口，貸與余婉萍300
    00元，約定利息每月為1期，每期利息3000元，當日並預扣
    利息3000元，實際上交付27000元，余婉萍連同上開第1筆借
    款積欠之本息，開立面額15000元、14000元、13000元、120
    00元、11000元及10000元之本票6張以清償本息，並收回原
    開立本票。又於98年10月26日，在臺中市○○區○○里○○
    ○街15號11樓之2趙鳳珠住處，貸與余婉萍5000元，當日余
    婉萍另交付300元利息，並交付面額5000元之本票1張以清償
    借款。後余婉萍無力歸還借款，於98年11月間，在光復國小
    旁，在江添福協調下，就第3筆借款積欠之本金，加計4個月
    2000元利息，開立面額7000元之本票1張，余婉萍後無力繳
    付本息。幾日後，余婉萍連同上開第1、2筆借款積欠之本息
    ，開立到期日展延之面額15000元、14000元、13000元、120
    00元、11000元及10000元之本票6張以清償本息，並收回原
    開立本票，余婉萍除分別於98年12月10日歸還15000元及於
    98年12月16日歸還6000元外，即無力繳付本息，趙鳳珠以上
    開借款而取得與原本顯不相當之重利。嗣於99年1月10日，
    趙鳳珠與余婉萍因討論還款事宜在路旁爭吵，經警巡邏經過
    ，上前瞭解而查悉上情，因認被告涉犯刑法第344條重利罪
    嫌云云
二、按犯罪事實應依證據認定之，無證據不得認定犯罪事實；又
    不能證明被告犯罪或其行為不罰者，應諭知無罪之判決。刑
    事訴訟法第154條第2項、第301條第1項分別定有明文。次按
    事實之認定，應憑證據，如未能發現相當證據，或證據不足
    以證明，自不能以推測或擬制之方法，以為裁判基礎；而認
    定不利於被告之事實，須依積極證據，苟積極證據不足為不
    利於被告事實之認定時，即應為有利於被告之認定，更不必
    有何有利之證據；所謂認定犯罪事實之積極證據，雖不以直
    接證據為限，間接證據亦包括在內，然而無論直接或間接證
    據，其為訴訟上之證明，須於通常一般之人均不致有所懷疑
    ，而得確信其為真實之程度者，始得據為有罪之認定，倘其
    證明尚未達到此一程度，而有合理之懷疑存在時，自不能以
    推測或擬制之方法，以為有罪裁判之基礎，最高法院著有30
    年度上字第816號、40年臺上字第86號、76年臺上字第4986
    號判例可資參照。又刑事訴訟法第161條第1項規定檢察官就
    被告犯罪事實，應負舉證責任，並指出證明之方法。因此，
    檢察官對於起訴之犯罪事實，應負提出證據及說服之實質舉
    證責任。倘其所提出之證據，不足為被告有罪之積極證明，
    或其指出證明之方法，無從說服法院以形成被告有罪之心證
    ，基於無罪推定之原則，自應為被告無罪判決之諭知，最高
    法院亦著有92年臺上字第128號判例可參。
三、公訴人認被告涉犯前揭重利罪嫌，無非係以：（一）被告於
    警詢及於檢察官訊問之供述；（二）證人余婉萍於警詢時之
    陳述；（三）證人江添福於檢察官訊問時之具結證言；（四
    ）員警職務報告、本票影本及指證照片等件，為其所憑之論
    據。
四、證據能力之說明：
（一）證人余婉萍於警詢之證述，屬被告以外之人於審判外所為
      之言詞陳述，經核尚無刑事訴訟法第159條之2所指傳聞例
      外之情形，復經被告於本院審理時具狀稱無證據能力，自
      無證據能力。次按我國刑事訴訟法基於證據裁判主義及證
      據能力之規定，得以作為認定犯罪事實之依據，以有證據
      能力之證據為限，惟於審判期日證人所為陳述與審判外之
      陳述相異時，可提出該證人先前所為自我矛盾之陳述，用
      來減低其在審判時證言之證明力，此種作為彈劾證據使用
      之傳聞證據，因非用於認定犯罪事實之基礎，不受傳聞法
      則之拘束（最高法院97年度臺上字第6321號判決參照）。
      則證人余婉萍於警察詢問時為屬無證據能力之陳述，自仍
      得作為本案之彈劾證據使用，併予敘明。
（二）按刑事訴訟法第159條第1項明定被告以外之人，於審判外
      之言詞或書面陳述，除法律有規定者外，不得作為證據，
      用以保障被告之反對詰問權。至於被告對其本人審判外所
      為不利於己之陳述，並無保障其反對詰問之問題，故被告
      於審判外所為不利於己之陳述，並無傳聞法則之適用，仍
      得為證據（最高法院97年度台上字第1836號判決參照）；
      又警訊筆錄固應經受訊問人簽名，如受訊問人供述後拒絕
      簽名者，則不得強迫其簽名，但如受訊問人確有如警訊筆
      錄所記載之供述，而其供述復出於自由意志與事實相符者
      ，縱令該警訊筆錄因受訊問人拒絕簽名而未經簽名，警局
      訊問人已附記其事由，亦非不得採為判決證據之一種（最
      高法院77年度台上字第677號判決參照）。經查，本件被
      告之警詢筆錄雖未經被告簽名，然係被告拒絕簽名，依上
      所述，被告於警詢之陳述，仍得列為本件之證據。
（三）本件臺中市警察局第一分局職務報告書，為被告以外之人
      於審判外之書面陳述，屬於傳聞證據，針對個案所特定製
      作，並不具備公示性及例行性之要件，非刑事訴訟法第15
      9條之4第3款之文書，復經被告爭執該等傳聞證據之證據
      能力，自亦無同法第159條之5之適用，故不具有證據能力
      。
（四）又按被告以外之人（包括證人、鑑定人、告訴人、被害人
      及共同被告等）於審判外之陳述雖不符刑事訴訟法第159
      條之1至第159條之4等4條之規定，而經當事人於審判程序
      同意作為證據，法院審酌該言詞陳述或書面陳述作成時之
      情況，認為適當者，亦得為證據；同法第159條之5第1項
      定有明文。則除前揭所述被告爭執之部分外，被告對於本
      判決所引用後述之其餘言詞或書面陳述各項證據方法之證
      據能力，陳明有證據能力，依刑事訴訟法第159條之5第1
      項規定，自均有證據能力，併予敘明。
五、被告於本院審理時對於上揭時地貸予上開金錢予證人余婉萍
    ，並收取上開利息一事並不爭執（見本院99年4月28日之準
    備程序筆錄），惟否認有重利之犯行，並以：未乘告訴人余
    婉萍急迫、輕率、無經驗等情形借貸金錢予告訴人等語置辯
    。
六、本件被告確於上揭時地借貸上開金額予證人余婉萍並收取與
    原本不相當之重利，業經被告及證人江添福、余婉萍所陳述
    在卷，惟按刑法第344條重利罪成立之要件為：（一）乘人
    急迫、輕率或無經驗，貸以金錢或其他物品，（二）取得與
    原本顯不相當之重利。在第一條件，係指明知他人出於急迫
    、輕率或無經驗，而利用機會故為貸與，在第二條件，係指
    就原本利率、時期核算及參酌當地之經濟狀況，較之一般債
    務之利息，顯有特殊之超額者而言（最高法院27年上字第52
    0號判例意旨參照）。又按重利罪之成立，係以乘人急迫、
    輕率或無經驗貸以金錢或其他物品，而取得與原本顯不相當
    之重利為要件，故苟未乘人急迫、輕率或無經驗，縱取得與
    原本顯不相當之重利，仍難令負重利罪責（最高法院85 年
    度臺上字第4382號判決意旨參照）。另所謂急迫，係指緊急
    迫切需要金錢或其他物品運用而言。倘借用人非處於急迫情
    形，縱貸與人貸與高利，亦難以重利罪相繩（最高法院83年
    度臺上字第3419號判決意旨參照）。從而，若非乘他人出於
    急迫、輕率或無經驗，貸以金錢，而取得與原本顯不相當之
    重利，即與重利罪之構成要件不相當。經查：
（一）證人江添福於本院審理時證稱：「（你是否知道余婉萍向
      被告借多少錢？我知道余婉萍第1次向被告借4萬，時間我
      已經忘記了，有還1萬，後3天又向被告借3萬」、「（是
      何原因余婉萍要向被告借錢？）當初余婉萍是跟我講說她
      是因為酒駕被罰拜託我跟被告講她被罰5萬要借那條錢，
      並拜託我問看看趙鳳珠有沒有錢可以借她，我說你1個月
      賺2萬5，還缺什麼錢要向人家借」、「（你有無跟趙鳳珠
      講這件事情？）我有去跟趙鳳珠講叫她借錢給余婉萍，我
      說余婉萍酒駕被罰5萬，我跟趙鳳珠講要借余婉萍4萬元，
      余婉萍說要1個月還1萬」、「（余婉萍有無酒駕被罰錢？
      ）沒有」、「（余婉萍有無向你表示急著用錢才拜託你替
      她問有沒有人可以借錢？）她跟我說她酒駕被罰5萬元」
      、「（利息是何人講的？）本票是余婉萍寫的，利息也是
      她講的」、「（余婉萍為何會說利息太低會借不到錢？）
      余婉萍說利息講太低會借不到錢」、「（余婉萍借錢的詳
      細經過可否敘述？）余婉萍當初想要用錢，叫我找被告」
      、「（余婉萍有叫你找被告嗎還是介紹人？）余婉萍說要
      用錢問我看有沒有朋友有錢借，介紹給她」、「（你是否
      有介紹朋友給她認識？）我想說被告有錢，我有介紹他們
      二人認識」、「（他們二人見面以後如何談借錢的事情？
      ）余婉萍說要借4萬，她說要分4個月還，每個月還1萬，
      並開立本票，被告拿給余婉萍3萬6千元」、「（說要借4
      萬，要分4個月還，每個月還1萬是何人所說？）余婉萍」
      、「（余婉萍當初是用何理由向被告借錢？）她說她欠錢
      要用」、「（余婉萍有無說為何欠錢？）她騙我說她酒駕
      罰錢要繳納5萬多元要一次繳清」、「（余婉萍如何跟被
      告說還是只有跟你說？）余婉萍只跟我講，叫我跟被告講
      」、「（余婉萍有無跟被告講說酒駕被罰錢的事情？）只
      有跟我講」、「（剛才你講借4萬元，有扣4千元下來？）
      是，余婉萍自己說要先扣下來，且要每個月還1萬」、「
      （余婉萍是不是第一次拿到3萬6千元？）是」、「（余婉
      萍是否有從這3萬6拿錢給你？）有，我拿了9千，但是也
      要算1萬」、「（這9千元是算余婉萍借你的嗎？）這其中
      算我借1萬元，拿9千元」、「（你今日說余婉萍向被告借
      錢的理由是酒駕罰錢，為何在偵訊說余婉萍向被告借錢的
      原因是因為欠地下錢莊錢，為何不同？）2個原因都有跟
      我講，說這樣才借的到錢」、「（余婉萍有無跟你說為何
      她沒有錢？）我想她是比較會花錢，花掉了」等語（見本
      院99年6月15日及99年11月10日之審理筆錄），則由證人
      江添福所述，本件借款是由證人余婉萍透過證人江添福向
      被告借貸，第一次借款並由證人余婉萍與證人江添福一同
      找被告商討借款之內容，利息甚且是證人余婉萍所主動提
      出，及證人余婉萍並無因酒駕被罰款，而證人江添福於借
      貸過程中卻向被告具體表明證人余婉萍缺錢原因係為支付
      酒駕罰款5萬餘元；再被告於證人江添福向被告提出證人
      余婉萍要借錢一事，被告並未馬上借錢予證人余婉萍，證
      人余婉萍為取信被告，由證人江添福載被告至證人余婉萍
      上班附近之公園，此亦經證人江添福所證述在卷（見本院
      99 年6月15日之審理筆錄）等情以觀，證人余婉萍實際上
      顯係經詳為評估斟酌向被告借用系爭上開款項之本金乃至
      利息之利弊得失，甚為明灼外，亦難認被告於過程中有何
      乘證人余婉萍急迫之際，進而貸與上開款項予證人余婉萍
      之情事。於此情形，倘認被告係乘證人余婉萍急迫之際而
      貸與系爭款項予證人余婉萍，自仍有相當程度之合理懷疑
      存在，無從逕為不利被告之認定。
（二）本案證人余婉萍於本院審理時於檢察官訊問雖有稱「（那
      時向被告借錢，有無急迫需要用錢）有啊，那時候零零碎
      碎欠人家錢(見本院99年7月21日審判筆錄），惟證人余婉
      萍於本院審理時另證稱：「（你以何原因向被告借錢？）
      我是以酒駕被罰錢的原因向她借錢」、「（實際上你缺錢
      的原因為何？）我有向別人借錢，我想向她借錢還人家」
      、「（所謂別人是係何人？）一般的別人，我叫她阿春或
      玉米」、「（第一次向被告借錢是何人帶你去的？）江添
      福」、「（第一次向被告借錢時，江添福有無在場？）有
      」、「（是你自己說要以酒駕的原因向被告借錢，是你自
      己提議的，還是江添福建議的？）是江添福建議的」、「
      （第一次向被告借款時，被告是否馬上同意借款給你？）
      第一次的時候江添福有幫我跟被告商量，她有去我公司看
      」、「（你究竟為何原因要向被告借款？）那時候有缺點
      錢，第一次江添福先生也有拿1萬元，後來這1萬元有還給
      我」、「（利息是何人提議的？）利息是江添福先生和我
      跟被告講」、「（為何主動提利息？）因為江添福跟我講
      他有一個女朋友，借1萬、1千元利息，利息是江添福跟我
      說的，我有同意」、「（當初另外向阿春借款，阿春有無
      向你催你要還款？）沒有什麼催」等語（見本院99年7 月
      21日之審理筆錄）。而證人余婉萍於警詢中陳稱是因需要
      錢繳罰款所以向伊朋友說：可否介紹其他朋友借錢給伊等
      語（見警詢筆錄第9頁），是起訴書所載證人余婉萍積欠
      地下錢莊債需錢孔急而向被告借錢與證人余婉萍所稱借款
      原因一節已不相符合，證人余婉萍對於究何原因向被告借
      款，於警詢及本院審理時之陳述均不相同，實際原因借款
      於本院審理時均未明確陳述，是無法以證人余婉萍所述不
      明確之借款原因即認定證人余婉萍於向被告借款時有急迫
      、輕率、無經驗。再證人余婉萍向被告借款時，係年逾40
      歲之成年人，此有證人余婉萍基本資料在卷可參(見警卷
      第6頁)，另依其於本院審理時所述，其係為借錢清償積欠
      其他人之借款，且證人余婉萍第1次向被告借款3萬6千元
      ，尚有將其中之9千元轉借貸予證人江添福並收取1月1千
      元之利息，此亦經證人余婉萍、江添福於本院審理時為一
      致之證述，是證人余婉萍向被告借款時，以其亦有向他人
      借款互動交往之社會經驗及以虛構之借款原因向被告借款
      、並將其借來之款項，部分轉借予證人江添福等情以觀，
      倘認證人余婉萍於本案借款前未詳為斟酌損益、取捨利弊
      ，而係陷於急迫或處於輕率、無經驗之狀態，始向被告借
      款，尚嫌速斷。本院認證人余婉萍於警詢、本院審理中之
      陳述並未能明確證明其有何陷於急迫或處於輕率、無經驗
      之情事，自難遽認被告借款予證人余婉萍，係明知余婉萍
      出於急迫、輕率或無經驗，利用機會故為貸與，而有成立
      重利犯行之情。
（三）扣案本票影本9紙，至多僅能證明證人余婉萍有提供該等
      本票供作向被告借款之擔保之事實，而指認相片亦是員警
      依證人余婉萍所指認製作而成，無法作為認本件重利犯行
      不利被告認定之憑據。
七、綜上所述，公訴人所提出之證據，尚不足為被告有重利犯行
    之積極證明，無從說服本法院形成被告有罪之心證，依前揭
    判例意旨，本件即應為有利於被告之認定，更不必有何有利
    之證據。此外，復查無任何積極證據足資證明被告確有何公
    訴人起訴之重利犯行，依上揭條文規定，自應為被告無罪之
    諭知。
據上論斷，應依刑事訴訟法第301條第1項，判決如主文。
本案經檢察官鐘祖聲到庭執行職務。
中    華    民    國    99    年    12    月    8    日
                      刑事第四庭  法  官  黃益茂
以上正本證明與原本無異。
被告不得上訴。
檢察官得上訴。
                                  書記官  蔡秋明
中    華    民    國    99    年    12    月    8    日

司法院資訊處製作；財團法人民間司法改革基金會備份。
